【裁判字號】    97,簡,109
【裁判日期】    970603
【裁判案由】    建築法
【裁判全文】
臺北高等行政法院判決
                                     97年度簡字第00109號
原      告  甲○○
被      告  臺北縣政府
代  表  人  乙○○（縣長）
上列當事人間因建築法事件，原告不服內政部中華民國96年12月
10日台內訴字第0960173000號訴願決定，提起行政訴訟。本院判
決如下：
    主  文
原告之訴駁回。
訴訟費用由原告負擔。
    事實及理由
一、事實概要：
    原告在臺北縣三重市○○街163 號1 樓開設快樂屋文理補習
    班，經被告於民國（下同）95年3 月14日查獲原告未經核准
    立案違法經營補習班，被告即以95年3 月24日北府工使字第
    0950158388號函通知原告請於95年4 月30日前辦理建築物公
    共安全檢查簽證及申報手續，嗣被告派員於96年7 月10日赴
    現場查獲原告仍在該址經營快樂屋文理補習班，卻未依上開
    通知於限期內辦理系爭建築物公共安全檢查簽證及申報手續
    ，被告認原告已違反建築法第77條第3 項規定，乃依同法第
    91條第1 項規定以96年8 月7 日北府工使字第0960476833號
    函檢附同文號處分書處原告新臺幣（下同）6 萬元罰鍰（下
    稱原處分）。原告不服，提起訴願，經內政部96年12月10日
    台內訴字第0960173000號訴願決定駁回，仍然不服，遂提起
    本件行政訴訟。
二、兩造聲明：
  (一)原告聲明：訴願決定及原處分均撤銷。
  (二)被告聲明：駁回原告之訴。
三、兩造之爭點：
    原告是否仍有於臺北縣三重市○○街163 號1 樓經營補習班
    之事實？
  (一)原告主張之理由：
    1.原告經營之補習班於臺北縣三重市○○街163 號2 樓立案
      （見本院卷第25頁），1樓因建築法規問題無法立案。
    2.95年3 月14日經教育局派員現場拍照，並以95年3 月16日
      北府教社字第0950152884號函告知改善缺失，原告亦立即
      依指示改善，將1 樓所有課桌椅、黑板全部撤離，也重新
      裝潢將1 樓改為公司單純販售階梯產品。96年7 月10日教
      育局派員來稽查時，當時沒有學生、沒有教師，更無課桌
      椅、黑板，不可能有人在上課，為何說有授課？如何授課
      ？
    3.96年7 月10日教育局派員來稽查時，當只有原告之姪子在
      場，由其叫原告下樓，稽查人員先拍照後坐下來與原告閒
      聊，原告告知目前招生困難，面臨虧損，有意願暫停營業
      ，並請教稽核人員如何辦理。稽核人員除告知原告如何辦
      理，並遞一張名片給原告，並說如有問題再打電話詢問。
      交談過程中，原告之妹妹與朋友小孩同時入內，稽核人員
      有問題，原告皆一一答覆，原告稱1 樓已登記為公司，並
      未使用，期間偶爾有樓上學生家長會請原告至1 樓詢問事
      情，目前只剩國小部分的孩子。稽核人員此時便要原告簽
      名，原告不疑有他便簽名，稽核人員走出門外，並由外向
      內拍照。
    4.原告在95年2 月加入傳銷階梯數位學院TEL 專案，想增加
      收入，因面臨少子化之趨勢，已早做移轉事業之準備，將
      1 樓申請為綺騰有限公司（見本院卷第19頁），無奈面臨
      傳銷階梯公司倒閉讓原告損失慘重，因每月房租及開銷讓
      原告無法承受，而將公司暫停並將1 樓轉租予妹婿陳合昌
      （見本院卷第24頁）。階梯數位學院是一個名詞，也是傳
      銷中的一種買賣，須經由電腦介紹，鍵入帳號密碼方可進
      入，階梯數位學院早期亦在電視上請藝人張艾嘉代言廣告
      ，並由臺灣及亞洲地區人員銷售，難道他們也須申請補習
      班立案嗎？
    5.嗣後原告收到原處分，原告不服，因原告已將1 樓申請為
      公司，且現場亦無課桌椅、黑板及老師、學生，稽核人員
      之認定顯有違誤。
    6.2 樓補習班因收入與支出不能平衡，亦結束營業。
    7.綜上所述，96年7 月10日實際上應無上課之事實，何況教
      育局拍照當天只有原告之妹妹與友人小孩送東西進來並無
      教師與學生在現場，再說工務局依教育局函也未至現場查
      明，被告仍堅持原告有違反建築法，似嫌武斷。
  (二)被告主張之理由：
    1.按「加強建築物公共安全檢查及取締執行要點」第4 點規
      定：「直轄市、縣（市）主管建築機關接獲違法（規）營
      業場所通報後，應立即通知該建築物所有權人、使用人限
      期辦理建築物公共安全檢查簽證及申報，逾期未申報或檢
      查申報不合格者，依建築法第91條規定處理。…。」及建
      築法第77條第3 項：「供公眾使用之建築物，應由建築物
      所有權人、使用人定期委託中央主管建築機關認可之專業
      機構或人員檢查簽證，其檢查簽證結果應向當地主管建築
      機關申報。」及同法第91條第1 項第4 款：未依第77條第
      3 項、第4 項規定辦理建築物公共安全檢查簽證及申報者
      ，處建築物所有權人、使用人6 萬元以上30萬元以下罰鍰
      ，並限期改善或補辦手續，屆期仍未改善或補辦手續而繼
      續使用者，得連續處罰，並限期停止其使用。必要時、並
      停止供水供電、封閉或命其於期限內自行拆除、恢復原狀
      或強制拆除。
    2.卷查本案座落臺北縣三重市○○街163 號1 樓建築物，前
      經被告所屬教育局（目的事業主管機關）以95年3 月16日
      北府教社字第0950152854號及0950152884號函認定係屬「
      補習班」使用（見本院卷第37至39頁），被告乃依內政部
      訂頒「加強建築物公共安全檢查及取締執行要點」第4 點
      規定，以95年3 月24日北府工使字第0950158388號函請原
      告限於95年4 月30日前辦理建築物公共安全檢查簽證及申
      報作業（見本院卷第40至42頁），復經被告所屬教育局於
      96年7 月10日派員至現場復查，發現系爭建築物仍為補習
      班使用（見本院卷第43至46頁），且經查仍未依前開號函
      規定辦理建築物公共安全檢查簽證及申報作業，故被告乃
      作成原處分裁處原告6 萬元罰鍰並限期補辦申報手續（見
      本院卷第47至51頁），被告依法處分並無違誤，原告所辯
      顯係推諉之詞，不足採信。
四、本院之判斷：
  (一)按建築法第77條第1 、3 、4 項及第5 項規定：「建築物所
    有權人、使用人應維護建築物合法使用與其構造及設備安全
    。」「供公眾使用之建築物，應由建築物所有權人、使用人
    定期委託中央主管建築機關認可之專業機構或人員檢查簽證
    、其檢查簽證結果應向當地主管建築機關申報。…。」「前
    項檢查簽證結果，主管建築機關得隨時派員或定期會同各有
    關機關複查。」「第3 項之檢查簽證事項、檢查期間、申報
    方式及施行日期，由內政部定之。」又同法第91條第1 項規
    定：「有左列情形之一者，處建築物所有權人、使用人、機
    械遊樂設施之經營者新臺幣6 萬元以上30萬元以下罰鍰，並
    限期改善或補辦手續，屆期仍未改善或補辦手續而繼續使用
    者，得連續處罰，並限期停止其使用。必要時，並停止供水
    供電、封閉或命其於期限內自行拆除，恢復原狀或強制拆除
    ：一、…四、未依第77條第3 項、第4 項規定辦理建築物公
    共安全檢查簽證或申報者。五、…。」又建築物公共安全檢
    查簽證及申報辦法第2 條第1 項規定：「本辦法所稱建築物
    公共安全檢查申報人，為建築物所有權人、使用人。」另依
    內政部訂頒之「加強建築物公共安全檢查及取締執行要點」
    第4 點規定：「直轄市、縣（市）主管建築機關接獲違法（
    規）營業場所通報後，應立即通知建築物所有權人、使用人
    限期辦理建築物公共安全檢查簽證及申報，逾期未申報或檢
    查申報不合格者，依建築法第91條規定處理。…。」
  (二)本件原告在臺北縣三重市○○街163 號1 樓開設快樂屋文理
    補習班，經被告於95年3 月14日赴該址查獲原告未經核准立
    案違法經營補習班，被告即依「加強建築物公共安全檢查及
    取締執行要點」第4 點規定，以95年3 月24日北府工使字第
    0950158388號函通知原告請於95年4 月30日前辦理建築物公
    共安全檢查簽證及申報手續。因原告未於被告規定之期限內
    95年4 月30日前辦理建築物公共安全檢查簽證及申報，已違
    反建築法第77條第3 項規定，被告乃依同法第91條第1 項規
    定，以96 年8月7 日北府工使字第0960476833號函檢附同文
    號處分書處原告6 萬元罰鍰，並限於96年9 月15日前補辦申
    報手續。揆諸首揭法條及辦法之規定原處分並無不合。
  (三)原告雖稱：95年3 月14日被告所屬教育局派員現場拍照並於
    95 年3月16日來函告知，原告立即依指示改善，將1 樓所有
    課桌椅、黑板全部撤離，重新裝潢將1 樓改為公司，未再經
    營補習班，依法已不必申報云云。惟查：被告派員於96年7
    月10日赴臺北縣三重市○○街163 號1 樓建築物查察時，查
    獲原告仍在該址經營快樂屋文理補習班，有96年7 月10日被
    告所屬教育局辦理未立案補習班現場紀錄表影本附卷可稽，
    該紀錄表載明：1.負責人表示立案為2 樓，1 樓部分為招生
    時辦理說明會使用，2.現場仍屬快樂屋文理補習班使用。並
    經原告在該紀錄表上簽名確認（見本院卷第44頁）。是原告
    所稱已將1 樓改為公司，未再經營補習班云云，要不足採。
    故，原告未按被告通知期限內辦理建築物公共安全檢查簽證
    及申報之違規事實明確，被告於96年7 月10日查明原告仍在
    系爭建築物經營快樂屋文理補習班後，依法處罰原告未辦理
    建築物公共安全檢查簽證及申報手續，核無不合。
  (四)從而，原處分並無不法，訴願決定予以維持，亦無不合。原
    告徒執前詞，訴請撤銷，為無理由，應予駁回。
五、本件適用簡易訴訟程序，爰不經言詞辯論逕為判決，併予敘
    明。
據上論結，本件原告之訴為無理由，爰依行政訴訟法第98條第1
項前段、第233 條第1 項、第236 條，判決如主文。
中    華    民    國    97    年     6    月   3     日
                    臺北高等行政法院第二庭
                                    法  官  陳  金  圍
上為正本係照原本作成。
本件以訴訟事件所涉及之法律見解具有原則性者為限，始得於本
判決送達後20日內向本院提出上訴狀並表明上訴理由，如已於本
判決宣示後送達前提起上訴者，應於判決送達後20日內補具上訴
理由（均按他造人數附繕本），且經最高行政法院許可後方得上
訴。
中    華    民    國    97    年     6    月   3     日
                                    書記官  陳  可  欣


司法院資訊處製作；財團法人民間司法改革基金會備份。
